臺灣高等法院刑事判決　　　　　　　　　　　　　九十一年度上訴字第一四一四號
　　上　訴　人
　　被　　　告　庚○○
　　選任辯護人　黃文玲
　　　　　　　　劉昱劭
　　上　訴　人
　　即　被　告　癸○○
　　　　　　　　甲○○
　　右二人共同
　　選任辯護人　郭芳宜
右上訴人因殺人未遂等案件，不服臺灣士林地方法院八十九年度訴字第四三三號，中
華民國九十一年四月十二日第一審判決（起訴案號：臺灣士林地方法院檢察署八十九
年度偵字第七三四七號）提起上訴，本院判決如左：
    主  文
原判決撤銷。
癸○○連續以加害生命之事，恐嚇他人致生危害於安全，處有期徒刑伍月，如易科罰
金，以參佰元折算壹日。
庚○○、甲○○共同連續殺人未遂，各處有期徒刑伍年貳月。
    事  實
一、庚○○、癸○○、甲○○三人於民國（下同）八十九年六月二十六日晚上十一時
    許，在台北縣八里鄉渡船頭邊整理漁具，適有中華民國安全互助救難服務促進會
    （以下稱救難協會）會員壬○○等人受丙○○、丁○○之託，由壬○○駕駛「北
    安一號」救生艇搭載會員己○○、家屬乙○○，救難協會大隊長戊○○駕駛「北
    安二號」救生艇搭載會員辛○○、家屬丙○○、丁○○等人，在淡水、八里一帶
    之淡水河河域搜尋失蹤家屬呂良草。庚○○三人在渡船頭邊見該二艘救生艇來回
    行駛影響渠等之捕蟳收穫，即大聲喝斥，壬○○亦大聲回應渠等正在搜尋救人，
    因雙方之距離加上夜色昏暗，致庚○○等三人認該二艘救生艇意圖挑釁且認與最
    近該區魚獲、漁具之失竊有關，竟心生怨恨，決定下河一探究竟，並意圖以舢舨
    船逼近、碰撞對方氣墊式救生艇之方式，以此加害生命之事，使對方心生畏懼而
    恐嚇、驅離對方。三人遂於翌日凌晨零時二十餘分許，由癸○○駕駛「強生號」
    所屬之無名舢舨船（下稱無名舢舨船，起訴書原載為「新航一號」）、庚○○駕
    駛其兄所有之「新航二號」舢舨船搭載甲○○航行至淡水河面，由癸○○先駛近
    「北安二號」，並基於恐嚇之概括犯意，突然碰撞該救生艇示警並咒罵三字經問
    明何事，戊○○、辛○○等人受此突然之撞擊，心生畏懼，致生危害於安全，渠
    等旋告以救難協會正在搜尋救人，癸○○見渠等確著該協會橘紅色救生衣，即駕
    駛該無名舢舨船再往「北安一號」方向前進，詎尾隨在後之庚○○、甲○○雖見
    該「北安二號」上人員均著橘紅色之救難協會救生衣，然仍懷疑渠等與近日失竊
    之漁獲、漁具有關，且該「北安二號」仍行駛於該河區並無離去之意，影響渠等
    之捕獲量，庚○○、甲○○二人均明知戊○○等人於夜間駕駛之氣墊式救生艇，
    極易因外在用力衝擊使艇上人員落水而有溺水死亡或被船隻舷外機打中致死之危
    險，竟超出當初恐嚇之犯意，而共同基於殺人之概括犯意及毀損之犯意聯絡，及
    行為之分擔，由庚○○駕駛該「新航二號」舢舨船加速用力衝撞「北安二號」救
    生艇，先造成艇內人員丁○○落水後，「新航二號」又再度加速衝撞「北安二號
    」，因撞擊力大而壓住救生艇，致艇身傾斜，戊○○因而落水，於落水後被舢舨
    船之舷外機螺旋槳打到，致受有右肘裂傷肱三頭肌斷裂、臉部兩處撕裂傷等傷，
    救生艇並因浸水而毀損（計有發電機、無線電對講機因浸水而無法使用、救生艇
    破損漏氣），甲○○並於舢舨船衝近救生艇時，單手持原放置在該舢舨船上屬庚○○之兄所有之魚叉一支，刺向該「北安二號」救生艇上人員，幸救生艇上人員
    閃躲得當，始未被刺中，庚○○、甲○○二人於衝撞「北安二號」時，並口出「
    幹你娘」、「給他死」等語喝斥之，丙○○見情況危急，甚且下跪央求庚○○、
    甲○○等人莫再衝撞，詎庚○○非但未將舢舨船退回，使救生艇回復水平，猶駕
    駛舢舨船繼續用力衝撞「北安二號」，後「北安二號」因浸水傾斜，艇上僅存之
    辛○○吊在船邊、丙○○泡在艇內水中，狀似落水，庚○○、甲○○因誤以為該
    「北安二號」上之人員均已落水，且該救生艇因傾斜泡水，引擎、發電機失去動
    力，殺害驅趕之目的已達，渠等旋即將「新航二號」駛離趕向「北安一號」，此
    時辛○○侍機以無線電向其所屬指揮台求救，並警告該二艘舢舨船在追趕「北安
    一號」。癸○○駕駛之無名舢舨船承上開恐嚇之犯意，先駛近並稍碰「北安一號
    」救生艇時，庚○○、甲○○駕駛之「新航二號」舢舨船亦疾駛而來，庚○○、
    甲○○並承上開殺人之概括犯意，用力衝撞「北安一號」，庚○○、甲○○除均
    以「幹！給他死」等語，恫嚇壬○○及救生艇上人員外，甲○○並持前開魚叉刺
    向艇上人員，壬○○因先前在無線電中已聽到「北安二號」呼救之聲音，加上接
    獲岸上指揮台以無線電警告有漁船要追撞，故其見狀立即加速逃離，其恐遭追上
    危及艇上人員生命安全，不得已而在附近海域打轉閃躲並發出閃光燈號求救，因
    該救生艇半徑較大，舢舨船無法追趕上，壬○○等人始得趁機上岸，並因指揮台
    及時通知海洋巡防總局派警前往救援，戊○○等人始悻免於難。
二、案經行政院海岸巡防署海洋巡防總局第二海巡隊報告臺灣士林地方法院檢察署檢
    察官偵查起訴。
    理  由
一、訊據被告庚○○、癸○○、甲○○均矢口否認涉有上開犯行，被告庚○○辯稱：
    當天伊與癸○○、甲○○在淡水岸邊整理漁具，伊聽到馬達聽聲後用探照燈照來
    照去，就有一艘船開過來罵一罵就走了，渠等繼續整理漁網約一、二十分鐘，癸○○與甲○○坐「新航二號」舢舨船回淡水，伊怕他們二人在海上巡視漁網時又
    會和對方發生衝突，所以伊約一、二十分鐘後另外駕了一艘無名舢舨船到淡水看
    他們是否回家，伊開了二、三分鐘後發現二艘救生艇在岸邊，「新航二號」舢舨
    船離岸邊有段距離，伊問癸○○為何不上岸，他說岸上有人說有膽就上岸，伊上
    岸要跟他們解釋，還沒有講就被一、二十人打，伊的船沒有和他們的船相撞、沒
    和他們講過話，伊也不知道「新航二號」舢舨船有無跟他們的船相撞。當天確係
    癸○○和甲○○開一艘船，伊是自己開一艘船，伊並沒有恐嚇的意思，也沒有說
    恐嚇的話云云。被告癸○○辯稱：伊並非和甲○○開一艘船，也沒有故意碰撞北
    安二號的船，以前伊說自己開一條船，是因為老闆庚○○要伊這樣說，他說這樣
    說就不會有事，而且伊當時害怕沒有工作。伊開船靠近救難船，係因為那時伊跟
    甲○○在八里岸上討論如何回淡水事，後來有聽到老闆庚○○在跟人家對罵。庚○○就去開新航二號，載甲○○。伊就自己開一艘船去問救難船看他們在做什麼
    ，他們說在救人，後來伊就自己往淡水去了，伊並沒有恐嚇他們，也沒有用船撞
    救難船，船會撞到他們可能是因為船靠近而碰到他們的船云云。被告甲○○辯稱
    ：新航二號船並非伊開的，伊當時並沒有拿魚叉刺他們。因為當時船速很快我自
    己都站不穩了。我當時是有拿魚叉，但是我是為了要將船推開，並不是要叉人，
    伊當時並未拿魚叉刺他們。伊是後來才知道北安二號的人落水，當時是對著救難
    隊上的人員說要「給他死」的人是開船的庚○○，伊後來乘坐新航二號到淡水云
    云。惟查：
（一）右揭時地告訴人即救難協會會員壬○○受丙○○、丁○○之託，由壬○○駕駛
      「北安一號」救生艇搭載會員己○○、家屬乙○○，救難協會大隊長戊○○駕
      駛「北安二號」救生艇搭載會員辛○○、家屬丙○○、丁○○等人，在淡水、
      八里一帶之淡水河河域搜尋失蹤家屬呂良草時，為被告庚○○三人分別駕駛之
      「強生號」所屬之無名舢舨船及「新航二號」舢舨船駛近連續加以恐嚇，且駕
      駛「新航二號」舢舨船之人並超出當初恐嚇之犯意，加速用力衝撞「北安二號
      」救生艇，先造成艇內人員丁○○落水後，「新航二號」又再度加速衝撞「北
      安二號」，因撞擊力大壓住救生艇，致艇身傾斜，戊○○因而落水，於落水後
      被舢舨船之舷外機螺旋槳打到，致受有右肘裂傷肱三頭肌斷裂、臉部兩處撕裂
傷等傷，救生艇並因浸水而毀損（計有發電機、無線電對講機因浸水而無法使
      用、救生艇破損漏氣），甲○○並於舢舨船衝近救生艇時，單手持原放置在該
      舢舨船上之魚叉一支，刺向該「北安二號」救生艇上人員，幸艇上人員閃躲得
      當，始未被刺中，「新航二號」舢舨船上人在撞擊「北安二號」時，並口出「
      幹你娘」、「給他死」等語喝斥之，並連續用力衝撞「北安二號」，致「北安
      二號」因浸水傾斜，艇上僅存之辛○○吊在船邊、丙○○泡在艇內水中，狀似
      落水，嗣該無名舢舨船承上開恐嚇之犯意，又先駛近並稍碰「北安一號」救生
      艇時，斯時駕駛「新航二號」舢舨船者亦疾駛而來，並承上開殺人之概括犯意
      用力衝撞「北安一號」，且均以「幹！給他死」等語，恫嚇壬○○及救生艇上
      人員，甲○○並持前開魚叉刺向艇上人員等被害過程，迭據告訴人壬○○、戊○○、辛○○指訴甚詳，核與證人丙○○、丁○○、乙○○、己○○證述之情
      節相符（丙○○部分見原審九十年三月二十六日訊問筆錄，丁○○部分見原審
      九十年二月二十日訊問筆錄、乙○○部分見原審九十年四月二十六日訊問筆錄
      ；己○○部分見原審九十一年一月二十四日訊問筆錄）。復有記載戊○○受傷
      之診斷明書二紙在卷可稽，並經檢察官函詢馬偕紀念醫院戊○○勢為何時，該
      院覆以：戊○○於八十九年六月二十七日至該院急診，診斷為右肘裂傷併肱三
      頭肌裂斷及臉部撕裂傷，入院接受緊急清創及修補肌腱縫合手術，於八十九年
      七月三日出院，有該院九十年三月十三日馬偕醫骨字第九００四二四號函及急
      診病歷各一份在卷可參。而「北安二號」救生艇上之發電機、無線電對講機等
      器材因浸水而無法使用、救生艇破損漏氣等情，除據告訴人戊○○、辛○○、
      救難協會北區主任盧木安指訴甚詳外，復有照片二十九紙在卷可參。另經原審
      向行政院海岸巡防署海洋巡防總局第二海巡隊調取本案發生之相關資料，有該
      隊九十年一月八日（八九）洋局二偵字第００六一號函及所附勤指中心定時定
      點查詢報告單各一份在卷可稽。
（二）關於案發時上開無名舢舨船及「新航二號」舢舨船，被告三人究係如何分配乘
      坐，自關乎被告三人所應擔負之刑責。經查告訴人戊○○、辛○○、丙○○及
      證人壬○○、盧木安等人於警訊或偵查時均僅就被被告所駕駛之舢舨船衝撞、
      恐嚇、毀損等經過情形加以描述，至於究係何人駕駛新航二號舢舨船？何人駕
      駛無名舢舨船？等等搭載情形，則均因於警訊及偵查時未經檢警命渠等指認被
      告搭船情形而不明。迄於原審審理時，起初亦未就被告三人如何分配搭乘上開
      二艘舢舨船之情形向告訴人等人求證，直至九十年四月二十六日原審調查時始
      經證人乙○○到庭就被告三人搭乘舢舨船情形作證，並當庭指認第一艘舢舨船
      係被告癸○○所駕駛，第二艘舢舨船（按為新航二號）0則是二個人，其中一
      人係甲○○手持魚叉，另一個人有戴眼鏡等語（被告三人中僅庚○○戴眼鏡）
      （見一審卷第一宗第一一八頁）。另原審於九十一年四月四日審理時告訴人戊○○始又指稱：「上次開庭後，我覺得不太對，我跟壬○○、辛○○談，發覺
      開第一艘船的很像是庭上的癸○○，而不是庚○○」、「因為庚○○是淡水人
      我好像有點面熟，如果第一艘船是他開的，我當時看見他應該會有印象但我對
      他沒有任何印象，‧‧‧‧」等語（見一審卷第二宗第十四頁）。是故就告訴
      人或證人方面而言，渠等於警訊及偵查時或原審初訊時，縱未供明被告三人駕
      駛舢舨船細節，惟於原審嗣後調查審理時，告訴人戊○○及證人已能指明被告
   癸○○係單獨駕駛一條舢舨船，被告庚○○與被告甲○○則係駕駛另一條舢舨
      船，直至本院審理時始更明確指認（如後述），而告訴人之前後指認並無不一
      致情形。至於被告方面，查被告三人於警訊及偵查時雖均供稱無名舢舨船係由
      被告庚○○駕駛，「新航二號」舢舨船則係由被告癸○○駕駛，附載被告甲○○等語。然查被告癸○○與甲○○於本院審理時均翻異前供，被告癸○○於本
      院審理時供稱：「（那天案發時，你為何會在那裡？）那天是庚○○說要拿燈
      ，往河面照，我跟甲○○在聊天，後來庚○○就到新航二號，叫甲○○也上船
      。我是開無名舢舨船，本來是要回淡水。（你是否有開船去撞對方的船？）沒
      有。我只有遇見救難協會的人，後來我就走了。我的船停下來的時候，有稍微
      碰到他們的船」等語。而被告甲○○於本院審理時亦改供稱：「你當時是在哪
      條船上？）新航二號。當時是庚○○開的。那條船是老闆的。那條船是有碰到
      對方的船，但是碰幾次我不知道。而且那船速度很快，碰到的時候，我人都差
      點掉到海裡了。我也不曉得船為何要開那麼快，我當時還以為庚○○是要送我
      回淡水。我當時也沒有拿魚叉去刺人。我以前會說有拿魚叉，是庚○○叫我說
      有拿魚叉的。我當時就是在順風渡輪工作。我也沒有在捕魚。我當時就是渡輪
      的船員。順風航業有四艘船。我有固定跟順風十六號的船。我並沒有跟癸○○
      同一條船。（對於你在警局說是坐癸○○的船，有何意見？）我是配合庚○○
      說的，那是在我們要去做筆錄之前，庚○○叫我們這樣說的」、「（為何在警
      訊及地院時會說開壹條船的人是庚○○？）那是庚○○叫我們這樣說的。我們
      是在庚○○的公司上班，是他叫我們這樣說的」等語（見本院九十一年六月十
      日、九十一年六月二十一日訊問筆錄）。依被告癸○○、甲○○上開供詞，與
      渠二人於警訊及偵查時所供舢舨船搭載情形已明顯不同。一般而言，被告事後
      翻供之詞有可能係為了諉卸減輕自己刑責或袒護某人，惟查本件參以被告庚○○於警訊時之供詞以及告訴人或證人於本院審理時之供詞，本院認為應以被告
      癸○○、甲○○及被害人於本院所供為可採：
  (1)被告庚○○於警訊時即供稱：「「我駕船（船名新航二號），船上只有我一人，
    我朋友（甲○○、癸○○）另外駕一艘小船」等語（八十九年度偵字第七三四七
    號偵查卷第三十九頁）。經查新航二號舢舨船與另一艘無名舢舨船，大小相差懸
    殊，且新航二號舢舨船船邊以油漆書名船名為「新航二號」，此有照片在卷可稽
    （八十九年度偵字第七三四七號偵查卷第五十五頁、第八十九頁）。被告就該船
    之船名及大小當無誤認可能，其於警訊時即供述係駕駛新航二號大型舢舨船，此
    與其後所供係單獨一人駕駛無名舢舨船云云，有極大差異，則被告癸○○、甲○○二人所供係被告庚○○要渠二人配合供述係渠二人駕駛新航二號舢舨船乙節，
    尚非無據。
  (2)告訴人戊○○於本院審理時指稱：「（你當時坐的船是誰開的？）我們是坐救生
    艇。當時是我開的。我載李家的二位家屬，還有一位同仁，連我共四位。當時我
    那條船被撞了三次。一開始只有第一條船是輕微的碰撞，我沒有看到船號，第二
    條船很快就撞到我們了。第二條船上面有二人，第一條船上面只有一人。第二條
    船撞到我們的時候，就壓住我們的救生艇了。我當時在水面上有看到船上有人有
    拿魚叉。是誰拿魚叉的，我沒有辦法看清楚。我有看到有一根長長的東西，沒有
    看清楚是否是魚叉。以當時的角度及光線，拿東西的那個人有沒有刺的動作，我
    也看不清楚。（你是否有辦法分辨當時在船上的人？單獨一人開壹條船的人就是
    庭上的那位癸○○。另外第二次來撞我的人那二個人，就沒有辦法看清楚了。我
    們前後總共被撞了三次。第一次撞到我們的時候，我們就掉到海裡。除了我之外
    ，另外還有一位家屬也掉下去。當時他們的船是開的很快，就撞到我們了。當時
    我也有聽到那條二人乘坐的船上的人，有罵我們三字經，也有用台語罵『給他死
    、給他死』」等語（本院九十一年六月十日訊問筆錄）、「（你以前是否認識庚○○？）沒有打過招呼，但是我住在淡水，常在海邊活動，我知道庚○○在開渡
    輪，我對庚○○有印象。（是否可以確定開第一艘船的人是誰？）是癸○○開的
    」等語（本院九十一年六月二十一日訊問筆錄）。依其供詞，已明指被告癸○○
    係單獨一人開船，另一條船上有二人，該船撞伊時，就壓住伊救生艇，且船上有
    人拿魚叉等語。被告庚○○、甲○○二人係同搭一船，癸○○係單獨一人開船，
    癸○○並非與甲○○同船，而告訴人戊○○以前即與庚○○相識，則其應無誤認
    被告庚○○之虞。
  (3)告訴人辛○○於本院審理時指稱：「（你是否有看清楚第一次碰撞你們的人是誰
    ？）就是庭上那位癸○○。第二條船開船的人那天是有戴眼鏡，另外一人沒有戴
    眼鏡。第一條船撞過來時沒有很大力，也沒有開很快，他有問我們在做什麼，我
    們說我們在找人，他就離開了。第一條船上的人沒有罵我們。只有第二條船撞過
    來時才有罵三字經及說給你死。第一條船很快就離開了。第二條船撞我們三次。
    第一次撞的時候，大隊長戊○○及家屬丁○○就掉到海裡了。在第二條船的人，
    第一次撞過來時就有拿魚叉叉我們。我當時負責燈光，我有看清楚那是魚叉，我
    有看到他有刺的動作，但是沒有刺到船，也沒有刺到人。當時他有刺向丙○○的
    動作，但是沒有刺到。拿魚叉的人究竟是誰，因為後來燈光進水，就看不清楚是
    誰了。當時罵三字經及喊給你死的人是負責開船的那個人罵的。第二條船撞我們
    的速度很快。我們船上原本有一千燭光的探照燈二個」等語（本院九十一年六月
    十日訊問筆錄）。「（是否可以確定開第一艘船的人是誰？）我當時是負責燈光
    ，所以我可以確定開第二條船的人是庚○○」等語（本院九十一年六月二十一日
    訊問筆錄）。依其供詞亦明指被告癸○○係單獨一人開船，另一條船上有二人，
    其中一人係戴眼鏡之庚○○，該船撞伊時，戊○○及家屬丁○○即掉入海裡了，
    且第二條船上的人有拿魚叉叉伊等。而本案三名被告中，確實僅庚○○一人戴眼
    鏡，經其於本院審理時供述稱：「從七十一年起開始戴，約有二、三百度，也有
    閃光。我平常都有戴眼鏡」等語（本院九十一年六月二十一日訊問筆錄）甚為明
    確。顯見被告庚○○係同坐一條船衝撞「北安二號」救生艇之二個人其中一人。
  (4)告訴人丙○○於本院審理時指稱：「（你當時為何請船去搜救？）快十點時，有
    目擊者通知我們說有人落水，當時是我二哥失蹤，我就趕快去找人來搜救。我當
    時是坐戊○○開的船。船上坐四人。當時對方有一人開的船先碰撞我們，第一條
    船的人沒有罵三字經，那個人就是庭上的癸○○，當時他問我們說要做什麼，我
    們說要找人，第一次碰撞的時候，沒有很大力。後來第二條船就撞三次。第一次
    時船就壓到了，第二次撞了約三十五度，第三次船就浸水了。第二條船上面坐二
    個人。船上有一人拿魚叉，那人就是庭上的甲○○。我有看清楚他將魚叉尖尖拿
    向前面，他將魚叉拿的高高的。（是否有看到拿魚叉的人有刺的動作？）我看到
    的就是有拿著魚叉舉在靠近耳朵附近的這個動作」等語（本院九十一年六月十日
    訊問筆錄）。「（是否可以確定開第一艘船的人是誰？）我確定單獨壹個人開的
    船是癸○○。第一艘船來的時候燈光看得很清楚的是癸○○，第二艘船來的時候
    因為那條船連續碰撞三次，我只能看到拿魚叉的那個人是甲○○」等語（本院九
    十一年六月二十一日訊問筆錄）。依其供述，雖未指明被告庚○○、甲○○二人
    同搭一船，惟已明顯指出被告癸○○係單獨一人開船，而被告甲○○係與另一人
    乘坐另一條船衝撞告訴人，且甲○○手持魚叉，亦顯見被告庚○○係與甲○○同
    坐一條船。
  (5)證人己○○於本院審理時證稱：「（案發那天是誰搭載你？）北安二號。那天第
    一次是有壹個人單獨開壹條船過來，第二次是甲○○及剛才庭上的那位被告（庚○○），當時是開船的人有戴眼鏡。因為庚○○有追我們到淡水，所以我不會認
    錯。（船上有二個人的那艘船是如何撞你們的船？）他們就很大力的撞過來，當
    時甲○○拿魚叉站在舢舨上並且拿魚叉叉我們，魚叉就是舉在耳朵的高度那邊。
    後來我們就跑了，那條船就追我們，追到淡水。我們三人都沒有掉到水裡。我們
    那條船並沒有有人掉下水，是另外壹條船有人掉下水。（你是否有認錯開壹條船
    的人？）沒有」等語（本院九十一年六月二十一日訊問筆錄）。依其證述，亦明
   指戴眼鏡之被告庚○○開船附載被告甲○○，甲○○且拿魚叉站在舢舨上欲叉北
    安二號救生艇上之人。
  (6)證人乙○○於本院審理時證稱：「（你那天是搭乘那一條船？）是壬○○開的船
    。當時第一艘船有靠近有擦撞到，第二艘船是二個人開的，坐在前頭的人有拿魚
    叉，他有沒有刺我不知道，但他的動作看起來是要刺的動作。當時二個人開的船
    ，前面那個拿魚叉的人我有看到是庭上的甲○○，開船的人我不清楚。單獨開壹
    條船的人是庭上的癸○○，因為當時我有跟他對話，所以我記得是誰。另外壹個
    開船的人是在地院開庭的時候我才認出來是庚○○，當時我並沒有注意他有沒有
    戴眼鏡。拿魚叉的人有罵三字經，也有喊給他死的話」、「（以當時的燈光你是
    否可以看得很清楚對方？）我們救難船有燈光，所以我可以看得很清楚。後來第
    二條船的人拿魚叉的人我可以看得很清楚」等語（本院九十一年六月二十一日訊
    問筆錄）。依證人乙○○之供述，亦明指被告庚○○、甲○○二人同搭一船，被
    告癸○○係單獨一人開船。
  (7)證人呂啟瑞於本院審理時到庭證稱：「（你是否有看清楚撞你們的那艘坐二個人
    的船上，拿魚叉的是誰？）是庭上的甲○○，另外一個開船的人是庭上的庚○○
    」等語（本院九十一七月八日訊問筆錄）。其已明指被告庚○○係駕駛舢舨船並
    附載被告甲○○，甲○○且手持魚叉。
  綜上所述，被害人及證人等前後均一致指訴案發當時確係由被告庚○○駕駛「新航
  二號」舢舨船附載甲○○，被告癸○○駕駛無名舢舨船，至於被告庚○○於警訊初
  訊時亦自承其係駕駛新航二號舢舨船，故被告癸○○與被告甲○○於本院所供與告
  訴人及證人所供相符，應認被告癸○○與甲○○嗣後於本院所供與事實相符。案發
  當時確係由被告庚○○駕駛「新航二號」舢舨船附載甲○○，被告癸○○則係駕駛
  無名舢舨船，至於被告癸○○與被告甲○○於警訊、偵查及原審審理時所供述舢舨
  船搭載情形，應係配合被告庚○○所供而有隱瞞，應以渠二人於本院審理時所供舢
  舨船搭載情形與事實相符合。
三、被告等雖辯稱對方救生艇沒有照明設備，不符合海上航行規則，才會發生此意外
    碰撞云云。然上開告訴人及證人均一致指稱當時救生艇上確有照明設備，經核與
    淡水河河內巡邏艇艇長江銘德於原審調查中證稱：「北安一號」、「北安二號」
    救生艇下河時都有打燈等語相符（見本院卷第一七八頁），且衡情，告訴人「北
    安一號」、「北安二號」救生艇此次航行於淡水河之目的，係在搜尋落水人員，
    若謂渠等於河上搜尋無照明設備，實與常情有違，是被告等辯稱上情，顯與事實
    不符，核不足採。被告另辯稱會產生碰撞是因為水流及風速影響云云。然經原審
    向交通部中央氣象局函查淡水河流域於八十九年六月二十七日凌晨零時許至零時
    三十分許之潮流及風向等天氣狀況時，該局以九十年五月十四日中象參字第九０
    ０二三三二號函覆之，依所附之中央氣象局逐日逐時氣象資料表、蒲福風級表、
    潮位觀測時序列圖、逐時潮位紀錄表資料，可知該淡水河流域於八十九年六月二
    十六日二十四時之平均風速為０．９／８０（平均風速（Ｍ／Ｓ）／風向）、瞬
    間極大風速為４／３００（瞬間極大風速（Ｍ／Ｓ）／風向）、平均風（蒲福風
    級）為一級、瞬間極大風（蒲福風級）為二級，潮高為一八八公分；二十七日一
    時之平均風速為１．４／１５０（平均風速（Ｍ／Ｓ）／風向）瞬間極大風速為
    ３／２００；平均風（蒲福風級）為一級、瞬間極大風（蒲福風）為二級，而所
    謂蒲福風級一級是指「軟風」，海面情形為海面有鱗狀波紋、波峰無泡沬，海岸
    情形為漁舟正可操舵，海上約略波高為０．一（約略最大波高為０．一）公尺，
    蒲福風級二級是指「輕風」，海面情形為微波明顯，波峰光滑未破裂，海岸情形
    為漁舟張帆時為一至二浬，海上約略波高為０．二（約略最大波高為０．三）公
    尺，潮高為一九四公分，依潮位觀測時序列圖顯示，該時段之潮位為該日之相對
    低潮，有上開資料各一份在卷可佐，而證人即基隆港務局台北港分局信號台的台
    長郭永信於本院調查中證稱：「（法官提示中央氣象局平均風速等資料供證人閱
    覽。）以當時來看，風力影響不大，以潮水來看，是平潮，正準備要漲潮，對於
    操船來講，影響只有一點點」、「當時的風速、水流算是平穩的狀態」等語（原
    審卷第二０六頁、第二０八頁）。足見該河域當時應屬風平浪靜之平潮狀況，對
    於操船者而言，影響甚微，故被告等辯稱因受風速、潮流影響云云，亦不足採。
四、依告訴人戊○○所述被告之「新航二號」係壓住「北安二號」救生艇致其因而掉
    落河中，則以當時河面之平靜，若非新航二號舢舨船加速衝撞救生艇，舢舨船當
    無衝上壓住救生艇之理，且戊○○於原審證稱：「（你掉下海時，那艘撞你們的
    船，它的螺旋槳有無在運作？）有，它是全速在衝撞，所以，我的手部才會受傷
    ，我所謂的全速，是用全馬力，如果不是用全馬力的話，船不會被衝擊，我人就
    不會掉下去，且它一直在衝撞，我們的船被撞的離我愈來愈遠，使得我最後在他
    們船的船尾，但我人並沒有被水推遠」、「漂流、水流的速度，不可能造成這樣
    的衝撞」、「（你當天是否因為穿救生衣，才漂流到對方船尾）？不是，如果有
    漂浮，也是漂浮一點點，而且，當時時間那麼短，也不會讓我飄那麼遠，當時不
    只二個船身遠，當時，我還有聽到對方的馬達聲，表示他們還有在衝撞，而且，
    如果是水流造成漂流的話，應該大家一起動，不會只有我動，他們不動，或是他
    們動，我不動」等語（原審卷第六十一頁、第六十三頁、第六十四頁）。證人丁○○於原審證稱：「（你如何感覺他們船有三次衝撞的行為？）第一次好像有衝
    撞的行為，第二次我聽到他們船有加速馬達聲，第三次我聽到加速馬達聲。（第
    一、二、三次的馬達聲有何不同？）不一樣，第一次很快速的衝過來，第二次很
    明顯有很大聲的加速馬達聲，第三次的馬達聲與第二次差不多」等語（原審卷第
    七十六頁）。證人江銘德於原審調查中證稱：「（依你經驗，二艘船碰撞時情況
    如何？二艘船要如何分開？）依我經驗，二艘船碰撞後，應該會馬上分開，除非
    是故意碰撞的，否則應該只會撞一下，二艘船碰撞後不可能會粘在一起，會自然
    分開。（河面上的水流是否會影響到船隻的碰撞？）會稍微影響，但不會影響到
    讓二艘船碰在一起」、「當時河面上沒有什麼風浪，只有霧」等語（原審卷第一
    八０頁）。證人郭永信於原審調查中證稱：「（氣墊船與舢舨船碰撞時，氣墊船
    是否可能被舢舨船壓在水中？）要看舢舨船的速度，如果舢舨船速度快，它的船
    頭會上翹，碰撞時會壓到氣墊船，如果船速不快，二船碰撞時，它會壓在氣墊船
    的可能性就不高」等語（原審卷第二０四頁）。參以案發之後「北安二號」救生
    艇引擎蓋有殘留紅漆痕跡（偵查卷第十三頁照片），顯見「新航二號」舢舨船之
    底部確曾壓住「北安二號」救生艇屬實，應認告訴人稱「新航二號」與「北安二
    號」救生艇數度發生碰撞，係加速衝撞所致、並非湧浪造成之指訴為真實。又查
    告訴人戊○○所受之傷勢為「右肘裂傷併肱三頭肌斷裂、臉部兩處撕裂傷」，則
    其所指係遭舢舨船之舷外機螺旋機打到乙節並非子虛，否則若僅單純落水，當無
    受有此撕裂傷之可能，益徵被告辯稱發生碰撞前即打空檔云云，亦與事實不符；
    另徵以「北安二號」救生艇受損之情狀及戊○○、丁○○均落水之情狀，再佐以
    案發當時河面係風平浪靜，若非二船碰撞時力道甚大，應無可能造成此種結果。
    至於證人郭永信於原審雖證稱：「（如果舢舨船、橡皮艇碰撞，碰撞的方式如偵
    卷九十一頁編號一的方式，舢舨船馬上打空檔，是否還會繼續碰撞？）如果當時
    速度慢，二船碰撞分開後，會因為小湧浪再讓他們碰在一起，但確實如何，還要
    看當時舢舨船的速度及角度而定。如果速度很快，即舢舨船已經壓在氣墊船，可
    能二船不能分開，也有可能二船分開後，因為湧浪的關係，讓他們再碰撞。如果
    舢舨船沒有打空檔，還有動力，它會將氣墊船一直往前推」等語（原審卷第二０
    八頁）、「（如果以四十五度角撞擊，二船是否會再碰撞第二次？）要看當時的
    水流及速度，有可能碰撞後，二船會分開，但是會造成湧浪，讓它們再碰撞一起
    ，但第二次碰撞的力量會比較小。（九十度撞擊時，二船是否會再撞第二次？）
    要看當時的狀況，如果碰撞後，舢舨船會有一點速度，基於慣性，它就會再輕輕
    碰第二次。（碰撞後，氣墊船會往前跑，為何舢舨船還會撞第二次？）有可能受
    到水流的影響，會讓舢舨船再輕輕碰一次」等語（原審卷第二０五頁），其意雖
    指二船碰撞後因水流關係所形成之湧浪，可能會再度造成碰撞，然而再度造成之
    碰撞應係力道微小之輕碰，惟本件案發當時淡水流域幾為風平浪靜，「新航二號
    」與「北安二號」救生艇之數次碰撞均為力道甚大之衝撞，有如前述，此與證人
    郭永信所述之情況自難以相提併論，況證人郭永信自承未曾碰過蓄意、故意發生
    之海事事故（原審卷第二０六、二０七頁），則證人郭永信此部分之證詞亦無足
    作為有利於被告之認定。又原審辯護人聲請提示告訴人於偵卷九十一頁所繪撞擊
    圖予證人郭永信表示意見：「（依據告訴人所繪撞擊圖，是否會造成偵卷五十七
    頁照片中毀損的結果？）應該不會，因為依照他所繪的撞擊點，撞擊地方都它的
    右舷，但照片上毀損的地方在船首，應該不會造成這樣的結果」等語（原審卷第
    二０五頁），此係錯誤提示，因為告訴人戊○○等人均稱：「第五十七頁的照片
    是照發電機被泡水的狀況，並不是指船首被碰撞，第八頁我們圈起來的地方，就
    是船側身的上方，那是被對方的船碰撞所造成的」等語（原審卷第二七七頁），
    是證人此部分之證詞，仍無足作為有利於被告之認定。
五、「新航二號」舢舨船，除有上開衝撞「北安一號」、「北安二號」救生艇之行為
    外，被告甲○○並有以單手持魚叉刺向艇上人員之動作，且駕船者與甲○○均口
    出「幹！給他死」等語，已如前述，丁○○於原審證稱：「（你看到拿魚叉的人
    ，有無什麼動作？）他正對著我，做了壹個要射出來的動作，但他沒有射出來，
    接著我就被衝到水裡。（你是否有看到拿魚叉的人有射到船？）我看到拿魚叉的
    人，他的動作已經準備要射出魚叉，我感覺他是要射出來」等語（原審卷第七十
    三頁、第七十五頁）。證人己○○於原審證稱：「（對方的船有無要衝撞你們？
    ）已經有衝撞，且拿魚叉要叉我們，但沒有叉到。（對方拿魚叉叉你們的情形是
    否可詳述？）我只記得我用電燈一照，他要用魚叉叉我們，我們就趕快跑了，時
    間經過久了，我也不記得。（魚叉是用哪一頭刺？刺幾次？）尖的那一端，我只
    記得我閃了一次，之後我就趕快用燈照我們要跑的路。（他刺的方向是往你們的
    身上或是往船的方向刺？）我們身上。」、「（對方在刺你們時，有無聽到對方
    罵什麼或講什麼話？）他很靠近時，有聽到『給他死、給他死』（台語說），這
    是拿魚叉的人說的。（他是單手持魚叉或是二隻手持魚叉？）單手」等語（原審
    卷第二六０至二六二頁），若被告甲○○之目的僅在分開已碰撞之二船，當非以
    單手持魚叉並以尖端刺向艇上人員，況告訴人等未被刺中係因閃躲得宜所致，尚
    非被告手下留情；其雖辯稱若渠等意在殺人，理應以魚叉刺向救生艇使之沈船即
    可，不用刺向人云云，然手持利刃，若欲置人於死，最直接之反應為以利刃刺向
    人身，雖以利刃刺向救生艇使之沈船，亦可達因淹死而置人於死之目的，然此僅
    係手段之選擇，尚不可謂其「何以不選擇他法」，即稱其並無殺人之動機，此種
    因果推論尚屬無據，況「新航二號」舢舨船之駕駛人以及船上其時已另以衝撞船
    隻之方式來破壞救生艇使人落水，自難謂無殺人之動機。況查「新航二號」舢舨
    船於衝撞「北安二號」救生艇後，確有尾隨另艘無名舢舨船駛向「北安一號」救
    生艇，並於衝撞「北安一號」救生艇後，緊追「北安一號」救生艇等情，業經告
    訴人指訴甚詳，已如前述，且告訴人盧木安於偵查中指稱：當時伊是現場基地之
    指揮，伊聽無線電說隊長及家屬落水，並呼一號船快跑，說有二艘舢舨船在追一
    號船，並看到一號船一直閃是請求支援手勢，還有二艘在追他們等語（偵查卷第
    六十六頁背面）。於原審調查中指稱：「（當時你參與何職務？）當時我在指揮
    台上，約在晚上十二點多，辛○○用無線電通知指揮台說有一艘船不知道為何撞
    他們，船快沈了，我告訴他，人比較要緊。第二次他告訴我說大隊長不見了，好
    像被撞下去了。（第一次及第二次通知的時間約隔多久？）不超過五分鐘。（後
    來情形如何？）我接到第三次通知時，辛○○就說趕快走，我問他什麼事，他說
    他們又去追另外一艘救難艇，後來他們沒有再跟我回報」、「（你後來有無到淡
    水渡船頭？）有，我之前有先叫隊員先過去，當時他們對方的船在追北安一號時
    ，我有看到我們的船開得很快，且有用燈光打訊號，對方的船是否有點燈我沒看
    到，我不確定是一艘或二艘在追，我就趕快趕到八里的方向去看大隊長戊○○受
    傷的情形。（「北安二號」被碰撞時，有無跟你們用燈光打訊號？）他們有二次
    以訊號跟我們講」等語（原審卷第一０三頁）。經核與另一告訴人辛○○於原審
    指稱：「（你用無線電請求時，說些什麼？）我向指揮台說有不明船隻在撞我們
    的船，我們的船有漏水，他們的船還繼續在追我們的一號船，且說有人受傷，請
    求支援，我們的指揮台一直問我，人有無怎麼樣，我跟我們指揮台說，人要送醫
    」等語（原審卷第七十頁）等情相符合。而證人江銘德於原審調查中亦證稱：「
    ．．．他們的橡皮艇先回來，當時有吹警笛、舷外機的引擎加的很大聲，我直覺
    認為出事了，就趕過去看」等語（原審卷第一七五頁）。可見若非「新航二號」
    確係惡意衝撞「北安二號」救生艇，造成人員落水受傷及救生艇毀損、「北安一
    號」救生艇確遭被告等追逐，「北安二號」救生艇當無求救稱被他船撞毀、「北
    安一號」救生艇亦無打訊號燈求救、並有吹警笛之必要，足見告訴人所指上情，
    並非子虛。又查該無名舢舨船駛近碰撞「北安二號」示警後，「北安二號」救生
    艇仍行駛於該河區並無離去之意，致使「新航二號」舢舨船益加不滿，乃連續以
    舢舨船用力衝撞救生艇、手持魚叉刺向救生艇上人員，而對於告訴人等人於夜間
    駕駛氣墊式救生艇，極易因外在用力衝擊使艇上人員落水而有溺水死亡或被船隻
    舷外機打中致死之危險，且以尺長魚叉刺向人身，若刺中亦有造成死亡結果乙節
    ，此乃人所皆知之事。證人辛○○於原審並指稱：「（你看到大隊長掉下去時，
    船是否還繼續撞你們的船？）有繼續，他們是看到我們船上的人都落水後，他們
    的船才走，在他們撞我時，我人是站在操縱燈的那邊，他們撞過來之後，我人吊
    在船旁邊，他們以為我掉下去了。（何以對方認為你們均已落水？）因為另外壹
    個坐在橡皮艇傾斜的那邊，橡皮艇傾斜那邊有泡水，所以，對方以為我們都落水
    」等語（原審卷第六十九頁），若該「新航二號」舢舨船上人無殺人之故意，豈
    有見戊○○等人被渠等撞落水中時，未加以救助，反而加速追逐另艘救生艇之理
    ？益徵其具殺人犯意。被告三人所辯無非卸責之詞，核不足採，犯行堪以認定，
    應依法論科。
六、查被告癸○○駕駛無名舢舨船以碰撞「北安一號」、「北安二號」救生艇示警，
    造成艇內人員心生畏懼致生危害全安之所為，係犯刑法第三百零五條之恐嚇安全
    罪；被告庚○○、甲○○駕駛「新航二號」衝撞「北安一號」、「北安二號」救
    生艇，並手持魚叉刺人，造成艇上人員戊○○落水受傷，因及時派員救助且送醫
    急救始倖免於難，係已著手於殺人行為而未遂，係犯刑法第二百七十一條第二項
    、第一項之殺人未遂罪，被告庚○○、甲○○駕駛「新航二號」衝撞「北安二號
    」救生艇造成救生艇浸水而毀損（計有發電機、無線電對講機因浸水而無法使用
    、救生艇破損漏氣）之所為，係犯同法第三百五十四條之毀損罪，被告庚○○與
    甲○○對於上開殺人未遂、毀損之犯行，互有犯意聯絡及行為分擔，均為共同正
    犯。被告癸○○先後二次恐嚇犯行，被告庚○○、甲○○先後二次殺人未遂犯行
    ，時間緊接、犯罪構成要件相同，顯係基於概括犯意反覆為之，應分別論以連續
    犯一罪，並加重其刑（殺人罪最重本刑為死刑、無期徒刑部分依法不得加重）。
    被告庚○○、甲○○所犯上開連續殺人未遂罪及毀損罪，具有方法、結果之牽連
    關係，為牽連犯，應從一重論以連續殺人未遂罪處斷，其未遂部分應依刑法第二
    十六條前段未遂犯之規定減輕其刑，並先加後減之。被告癸○○犯罪後刑法第四
    十一條已於九十年一月四日修正，同年月十日經總統公布施行，由原來犯最重本
    刑為三年以下有期徒刑以下之刑之罪，而受六個月以下有期徒刑或拘役之宣告得
    易科罰金之要件，修改為犯最重本刑為五年以下有期徒刑以下之刑之罪，而受六
    個月以下有期徒刑或拘役之宣告得易科罰金之要件，比較新舊法，修正後新法對
    被告有利，自應依刑法第二條第一項前段規定，適用裁判時前開修正之刑法第四
    十一條第一項規定，併此敘明。
七、原審予以論罪科刑，固非無見，惟查本件係被告癸○○駕駛「強生號」所屬之無
    名舢舨船，庚○○駕駛「新航二號」舢舨船搭載甲○○航行，由癸○○先駛近「
    北安二號」，連續加以恐嚇被害人，庚○○、甲○○則係共同基於殺人之概括犯
    意及毀損故意等犯意聯絡，由庚○○駕駛該「新航二號」舢舨船衝撞「北安二號
    」救生艇，造成艇內人員丁○○及戊○○落水並受傷。被告癸○○所為，係犯刑
    法第三百零五條之恐嚇安全罪；被告庚○○、甲○○所為係犯刑法第二百七十一
    條第二項、第三百五十四條之罪。原判決誤認被告庚○○係駕駛「強生號」所屬
    之無名舢舨船，癸○○係駕駛「新航二號」舢舨船搭載甲○○，並認被告庚○○
    係犯刑法第三百零五條之恐嚇安全罪，被告癸○○、甲○○係犯刑法第二百七十
    一條第二項、第三百五十四條之毀損罪，容有未當。被告三人上訴否認犯罪，渠
    等上訴雖無理由，惟因原判決既有如上可議之處，應由本院將原判決撤銷改判。
    爰審酌被告三人為漁民，為維護漁產本無可厚非，然所用手段甚為不當，被告庚○○、甲○○於得知告訴人等為救難協會之公益團體，且其時正急於搜救落水人
    員，竟僅為維護漁產，即以衝撞救生艇等激烈手段驅趕，並欲置人於死地，不僅
    自私而枉顧人命，嚴重延誤搜救工作，手段實屬惡劣，且犯後迄今對於告訴人等
    所受之損傷均未加以聞問，心態可議，另審酌渠等犯罪後未坦承犯行，未見悔悟
    等一切情狀，分別量處如主文所示之刑，被告癸○○部分並諭知易科罰金之折算
    標準。扣案之魚叉為被告庚○○之兄所有之物，業據其供承在卷，此非被告等所
    有之物，爰不併予宣告沒收。
據上論斷，應依刑事訴訟法第三百六十九條第一項前段、第三百六十四條、第二百九
十九條第一項前段，刑法第二條第一項前段、第二十八條、第五十六條、第二百七十
一條第二項、第一項、第三百零五條、第三百五十四條、第五十五條、第二十六條前
段、第四十一條第一項前段，罰金罰鍰提高標準條例第一條前段、第二條，判決如主
文。
本案經檢察官蔡瑞宗到庭執行職務。
中      華      民      國    九十一    年      八      月     十五     日
                              臺灣高等法院刑事第十七庭
                                  審判長法  官  陳  正  雄
                                        法  官  許  宗  和
                                        法  官  許  錦  印
右正本證明與原本無異。
如不服本判決應於收受送達後十日內向本院提出上訴書狀，其未敘述上訴之理由者並
得於提起上訴後十日內向本院補提理由書（均須按他造當事人之人數附繕本）。
                                        書記官  楊  妙  恩
中      華      民      國    九十一    年      八      月     二十     日
附錄：本案論罪科刑法條全文
刑法第二百七十七條第三項、第二項：
前項之未遂犯罰之。
預備犯第一項之罪者，處二年以下有期徒刑。
刑法第三百零五條：
以加害生命、身體、自由、名譽、財產之事恐嚇他人，致生危害於安全者，處二年
以下有期徒刑、拘役或三百元以下罰金。
